【裁判字號】    97,家上,100
【裁判日期】    980303
【裁判案由】    離婚等
【裁判全文】
臺灣高等法院臺南分院民事判決         97年度家上字第100號
上  訴  人  甲○○
被 上 訴人  乙○○
上列當事人間請求離婚事件，上訴人對於中華民國97年9月1日臺
灣臺南地方法院第一審判決（97年度婚字第372號）提起上訴，
本院於98年2月17日言詞辯論終結，判決如下：
    主      文
原判決廢棄。
准上訴人與被上訴人離婚。
第一、二審訴訟費用由被上訴人負擔。
    事實及理由
一、上訴人起訴主張：兩造於69年初結婚，婚後原同住在屏東縣
    麟洛鄉○○村○鄰○○街43號，並育有長女丁○○（69年7月
    3日生）、次女戊○○（72年4月5日生）、三女陳瑞美（73
    年11月11日生）、長子陳樺東（77年9月16日生）。然因被
    上訴人於婚後長期喝酒鬧事，暴力相對，甚至拿刀恐嚇，上
    訴人精神上瀕臨崩潰，遂於79年間離家出走，期間並曾遭被
    上訴人強抓返回屏東，令上訴人心生害怕嗣並趁機逃離；在
    82年婆婆過世後，始每隔1、2週返回探視小孩，至94、5年
    間小孩長大離家止，惟兩造鮮少互動；兩造分居迄今已有17
    年之久，關係形同陌路，又兩造思想南轅北轍相差太遠，生
    活、行為模式互不認同，無繼續婚姻之可能，婚姻無何實質
    意義，兩造婚姻實有難以繼續維持之重大事由存在，伊現已
    54歲漸入老年，期冀結束此無何意義之婚姻等情，爰依民法
    第1052條第2項之規定，請求判決准兩造離婚。原判決駁回
    請求尚有未合，為此提起上訴，聲明求為判決：
    (一)原判決廢棄。
    (二)請准上訴人與被上訴人離婚。
    (三)第一、二審訴訟費用由被上訴人負擔。
二、被上訴人則以：兩造雖無感情基礎即結婚，但感情可在生育
    子女後慢慢培養，兩造婚後雖有爭吵，但伊並無酗酒、無所
    是事或施暴持刀要殺上訴人。上訴人常離家出走，連產後坐
    月子期間亦同，伊不知其離家出走原因。上訴人剛離開時，
    因子女正需母親照顧，始找到帶回屏東，並未僱請徵信社，
    惟未幾又離家。伊母親死亡後，上訴人會不定期返家探視子
    女，直到2、3年前。伊於97年3月20日傳送上訴人之簡訊，
    純粹是以贖罪的心態，並不表示承認曾拿刀要殺上訴人。因
    上訴人主動離去而致兩造多年未共同生活，甚因疑心重，始
    誤會伊有施暴、恐嚇等行徑，不能作為離家之正當理由，縱
    認兩造分居十餘年而無實質婚姻生活，有難以維持婚姻之重
    大事由存在，此分居顯可歸責於上訴人，自無權請求判決離
    婚等語，資為抗辯。並聲明求為判決：
    (一)上訴駁回。
    (二)第二審訴訟費用由上訴人負擔。
三、兩造不爭事實：
    (一)兩造於69年初結婚，婚後原同住在屏東縣麟洛鄉○○村○
      鄰○○街43號，並育有長女丁○○（69年7月3日生）、次
      女戊○○（72年4月5日生）、三女陳瑞美（73年11月11日
      生）及長子陳樺東（77年9月16日生），兩造之婚姻關係
      現乃存續中。
    (二)上訴人於79年8月間離家到台南縣仁德鄉之榮寶實業股份
      有限公司上班，遭被上訴人強行帶回屏東住處，於一週後
      上訴人再行離家搬至台南居住，兩造因此分居迄今。分居
      期間，除85年7月6日至87年8月26日子女遷籍至台南市以
      外，上訴人自82年間婆婆過世起每1至2週會返家探視子女
      ，至94、95年間子女長大離家北上止，惟兩造鮮少互動；
      又被上訴人曾於96年底託長女丁○○央請上訴人返家2次
      幫被上訴人治療手傷。
    (三)上訴人曾於97年3月20日傳送簡訊：「喝酒拿刀要殺我的
      往事歷歷清楚，看見你心生害怕，無法再和你生活了」，
      被上訴人則回覆簡訊：「只恨世隆太粗心，難免阿娥（上
      訴人原名為方月娥）會傷心，以後一定會用心，包你滿意
      又開心」。
    (四)上訴人曾於97年3月20日向原審起訴請求判決離婚，由原
      審法院以97年度婚字第194號離婚事件受理，嗣兩造長女
      丁○○勸告上訴人辦理協議離婚，上訴人亦對被上訴人傳
      送「或許我應先問你願不願意協議離婚，不該先去告你，
      讓你生氣了，對不起」內容之簡訊，並於97年4月24日撤
      回起訴。被上訴人於97年5月4日傳簡訊給長女丁○○表示
      「我的事情我自己處理，你們不用再干涉」。
四、本件上訴人主張兩造有前述之事由，屬婚姻實有難以維持之
    重大事由，請求判決離婚，惟被上訴人並不同意離婚，並以
    前揭情詞置辯。則本件所應審究者為：上訴人所述事由是否
    屬婚姻難以維持之重大事由，其事由何人應負較重責任：
    (一)按夫妻有民法第1052條第1項所定各款情形以外之重大事
      由，難以維持婚姻者，雙方固均得據以請求離婚。關於「
      難以維持婚姻之重大事由」，係以婚姻是否已生破綻而無
      回復希望為判斷標準，此應依客觀標準，即難以維持婚姻
      之事實，是否已達於倘處於同一境況，任何人均將喪失維
      持婚姻意欲之程度而定。至於同條項但書所規定「難以維
      持婚姻之重大事由應由夫妻之一方負責者，僅他方得請求
      離婚」，乃採消極破綻主義。倘該重大事由，夫妻雙方均
      須負責時，應比較衡量雙方之有責程度，僅責任較輕之一
      方得向責任較重之他方請求離婚，責任較重之一方不得向
      責任較輕之他方請求離婚，如有責程度相同時，雙方均得
      請求離婚，始屬公允（最高法院94年度台上字第2059號、
      95年度台上字第1026號判決）。
    (二)經查，本件兩造無感情基礎即結婚，婚後時常爭吵，自上
      訴人離家後，兩造即分居分隔兩地而未共同生活，迄本院
      言詞辯論終結時，已各自生活長達18年餘，為兩造所不爭
      執，與婚姻係以夫妻終生共同生活之目的，及夫妻關係間
      應誠摰相愛、彼此生活、互相依賴、信任及共同締造實現
      婚姻價值，均有不合。除上訴人前於97年間提出離婚訴訟
      （臺灣臺南地方法院97年婚字第194號離婚事件），嗣因
      被上訴人同意協談離婚事宜而撤回乙節，業經證人即兩造
      長女丁○○證述甚明（見本院卷第69頁），復提起本件訴
      訟，歧見嫌隙已深，無何復合跡象，顯難再期待兩造能彼
      此互信互諒互愛，共創圓滿和諧生活，如此之婚姻關係實
      難再維繫，依社會上一般觀念為體察，兩造間既欠缺實質
      婚姻生活，又無維持婚姻之美滿積極作為，任何人處於同
      一情況下，均不願繼續維持婚姻生活，倘若勉強維持，徒
      增雙方痛苦，兩造之婚姻已生破綻而無回復之希望，有不
      能維持婚姻之重大事由。上訴人主張該等情事屬民法第
      1052條第2項所謂「前項各款情形以外之重大事由，難以
      維持婚姻者」，應屬可採。
    (三)就上訴人主張「被上訴人婚後長期喝酒鬧事，暴力相對，
      拿刀恐嚇，致精神瀕臨崩潰，且於79年8月間強將伊自台
      南抓回屏東，令生畏懼」等情，為被上訴人所否認。上訴
      人就此部分主張，所舉證人即上訴人之母親丙○證稱係由
      上訴人轉述得知被上訴人有拿刀恐嚇上訴人（見本院卷第
      49頁）。由被上訴人以「只恨世隆太粗心，難免阿娥（即
      上訴人）會傷心，以後一定會用心，包你滿意又開心」簡
      訊回覆上訴人「喝酒拿刀要殺我的往事歷歷清楚，看見你
      心生害怕…」之簡訊，均難據以認定被上訴人曾持刀要恐
      嚇上訴人乙節，是上訴人首開主張不能採信。上訴人以上
      開事由主張兩造之分居，應由被上訴人負責，尚無可採。
    (四)上訴人於原審及本院均堅稱兩造婚姻已無法繼續維持，堅
      決表明離婚之意。被上訴人雖一再表示不願與上訴人離婚
      ，然稱：「（問：之前有沒有答應原告要離婚？）我是有
      跟我大女兒講，如果要離婚，何必要告到法院，我是同意
      要離婚，但是有附帶條件，因為小孩從小到大都是我在扶
      養，原告沒有負擔小孩的扶養費用，我希望原告給我一點
      金錢上的補償」、「我沒有離婚的意思。因為小孩都是我
      在扶養照顧，花費很大心血在小孩身上，希望扶養費方面
      上訴人給我補助」、「上訴人在地院有同意補償20萬元以
      分期付款支付，但因金額太少，所以我不同意」等情（見
      原審卷第23頁，本院卷第41、47頁），顯見被上訴人不願
      結束兩造婚姻，亦非全基於願意誠摯地共同經營婚姻之意
      思，似有以上訴人對被上訴人金錢補助獲得滿足為前提。
    (五)再查，兩造婚後感情不睦且爭吵不斷乙節，業據上訴人母
      親丙○及兩造子女丁○○、戊○○於本院陳述屬實（見本
      院卷第49、69、77頁），而如前述，上訴人主張其因被上
      訴人酒後暴力相向致心生畏懼而離家，既屬無法證明，則
      上訴人於子女稚齡之時（分別為9歲、7歲、5歲及2歲），
      執意離家而去，固然具有過失而可歸責。被上訴人雖一再
      稱不願與上訴人離異，然觀之上訴人於兩造分居期間，除
      子女遷籍台南市期間外，上訴人自82年間婆婆過世起每1
      至2週會返家探視子女，至94、95年間子女長大離家北上
      止，且於96年底曾返家2次幫被上訴人調理經絡治療手傷
      ，如前所述。兩造次女戊○○證稱：「…，之後每隔一、
      二個星期週末或假日母親都會回來看我們。母親回來後，
      父母相處都沒有溝通，…我當時感覺母親回來後，父親與
      母親都沒有嘗試要好好來經營他們的婚姻生活，兩人都沒
      有什麼互動。」（見本院卷第78頁）。於此長達18年分居
      期間，上訴人既有經常返家，有機會惟未見被上訴人有何
      積極改善夫妻關係之行動，顯然被上訴人亦未對兩造婚姻
      之經營及維繫付出努力，對此難以維持兩造婚姻重大事由
      ，被上訴人應同負過失之責任。是本件兩造婚後相處不洽
      且經常爭執吵架，雖導致兩造婚姻產生裂痕，初始或因上
      訴人選擇離家而增大，然於兩造分居期間，上訴人仍因心
      繫子女而定期返家探視，與被上訴人仍時有接觸，惟被上
      訴人亦未曾積極利用此機會，就彼此之復合而善加努力。
      兩造之婚姻已生破綻而無回復之希望，有不能維持婚姻之
      重大事由。而此項重大事由，本院認兩造均有可歸責之處
      ，且無分軒輊，應共同負責。
    (六)本件兩造自79年分居迄今已18年有餘，既欠缺實質婚姻生
      活，又無維持婚姻之美滿積極作為，兩造之婚姻已生破綻
      而無回復之希望，有不能維持婚姻之重大事由。上訴人之
      對其離家對兩造之分居固應負責，惟被上訴人未就上訴人
      長期定期返家探視接觸機會，積極利用就彼此之復合而善
      加努力，而同負其責，且責任程度無分軒輊。揆諸首開說
      明，上訴人自得據而依民法第1052條第2項之規定，訴請
      判決離婚。
五、綜上所述，上訴人主張兩造婚姻因分居18年餘而有難以維持
    之重大事由，應可採信，且兩造應負相同之責任。從而，上
    訴人依民法第1052條第2項規定之法律關係，請求判決准與
    被上訴人離婚，為有理由，應予准許。原審為上訴人敗訴之
    判決，尚有未洽。上訴意旨指摘原判決不當，求予廢棄改判
    ，為有理由。爰由本院予以廢棄改判如主文第2項所示。
六、本件事證已臻明確，兩造其餘攻擊防禦方法及證據資料，核
    與判決結果不生影響，無一一論述必要，併予敘明。
七、據上論結，本件上訴為有理由，依民事訴訟法第450條、第
    78條，判決如主文。
中    華    民    國    98    年    3    月    3     日
                   民事第二庭  審判長法  官  丁  振  昌
                                     法  官  吳  上  康
                                     法  官  李  素  靖
上為正本係照原本作成。
如對本判決上訴，須於判決送達後20日內向本院提出上訴狀，未
表明上訴理由者，應於上訴後20日內，向本院提出理由書（須附
繕本）。依法須繳納裁判費並應委任律師為訴訟代理人，始得上
訴。
中    華    民    國    98    年    3     月    3     日
                                     書記官  李  淑  華
【附記】
民事訴訟法第466條之1：
(1)對於第二審判決上訴，上訴人應委任律師為訴訟代理人。但上
  訴人或其法定代理人具有律師資格者，不在此限。
(2)上訴人之配偶、三親等內之血親、二親等內之姻親，或上訴人
  為法人、中央或地方機關時，其所屬專任人員具有律師資格並
  經法院認為適當者，亦得為第三審訴訟代理人。
民事訴訟法第466條之2：
  上訴人無資力委任訴訟代理人者，得依訴訟救助之規定，聲請
  第三審法院為之選任律師為其訴訟代理人。


司法院資訊處製作；財團法人民間司法改革基金會備份。
